【裁判字號】    96,勞訴,8
【裁判日期】    970320
【裁判案由】    給付退休金
【裁判全文】
臺灣苗栗地方法院民事判決               96年度勞訴字第8號
原      告  丙○○○
訴訟代理人  乙○○
被      告  金暉陶瓷股份有限公司
                        號
法定代理人  戊○○
訴訟代理人  王勝和律師
上列當事人間請求給付退休金事件，本院於民國97年3 月6 日言
詞辯論終結，判決如下：
    主  文
原告之訴駁回。
訴訟費用由原告負擔。
    事實及理由
一、原告主張：
（一）其自民國67年9 月2 日起受僱於被告公司擔任作業員，並
      於95年8 月22日以存證信函通知被告公司申請退休，工作
      年資已逾25年，符合勞動基準法（下稱勞基法）第53條自
      請退休之法定要件，惟被告公司遲至96年1 月14日始與原
      告協議，並給付新臺幣（下同）194,490 元之離職補償金
      ，而原告雖於領取離職補償金時與被告公司簽署協議書，
      但該協議並不影響原告請求被告公司給付退休金之權利。
（二）原告雖於95年8 月22日以存證信函通知被告公司為申請退
      休之意思表示，然原告仍上班工作至同年9 月30日，且原
      告係於同年9 月11日申請勞工保險老年給付，故退休金應
      以95年9 月往前推算6 個月之平均薪資為計算基準，原告
      申請退休前6 個月（95年4 月至9 月）平均薪資為每月19
      ,672 元 ，以勞工退休舊制計算有42個退休金基數，應得
      領取826,224 元之退休金（19,672×42＝826,224） ，扣
      除上揭已領取之離職補償金194,490 元後，被告公司尚應
      給付原告631,734 元之退休金。
（三）原告於96年1 月14日簽署協議書時所領取之款項，係屬離
      職補償金，而非退休金，被告公司當時曾言明該筆款項為
      預付退休金，差額部分再另予補足；且於原告簽署協議書
      時，該協議書上並未記載事由，協議書上所載「退休離職
      」事由係被告公司事後所偽造；況被告公司不得強制原告
      拋棄退休金請求權，原告亦未拋棄，被告公司辯稱原告業
      已拋棄其餘退休金請求權，與事實不符。倘若原告依該協
      議書所領取者係退休金，則尚未離職之員工甲○○、丁○
      ○等人，有何依據得以參與支領？原告所領取款項雖係離
      職補償金，而非退休金，惟原告仍願於應領之退休金數額
      中扣除上開款項，然被告公司拒不給付，爰依勞基法第53
      條、55條之規定，訴請被告給付前開退休金等語；並聲明
      ：被告應給付原告631,734 元，及自96年4 月24日起至清
      償日止，按年息百分之5 計算之利息。
二、被告則以：
（一）原告於95年8 月22日以存證信函向被告公司申請退休，並
      請領退休金，惟由於近年來陶瓷業景氣不佳，被告公司已
      無法再對外舉債，乃由被告公司之總經理張光武於95年12
      月與員工協商，並提出總經理本身及謝政翰、謝富美等員
      工不參與退休準備金分配之方案，依照5 名員工之年資比
      例及95年6 月至11月間之平均薪資為計算基準，共同分配
      960,000 元之退休準備金，並由包括原告在內之該5 名員
      工當場簽署協議書，承諾日後不得再向被告公司提出任何
      請求。而原告依上開基準計算後，獲得分配194,490 元，
      詎其於96年2 月6 日領取上開退休金後，又於同年8 、9
      月間向被告公司請求給付退休金，實無理由。
（二）另勞工保險給付申請書上所載原告之退休日期為95年9 月
      11日，係因原告服務年資已達請領老年給付之條件，故先
      行向勞工保險局申請老年給付，惟尚不得以此為計算平均
      薪資之日期，原告以95年4 月至9 月之期間作為其退休前
      6 個月平均薪資之計算基準，亦屬有誤等語，資為抗辯；
      並聲明如主文所示。
三、得心證之理由：
（一）按勞工有左列情形之一者，得自請退休：一工作十五年以
      上年滿五十五歲者。二工作二十五年以上者。勞基法第53
      條定有明文。又勞基法第53條之立法精神，係基於勞工之
      立場，為防止雇主不願核准已達一定年資、年齡之勞工自
      請退休之弊端，而賦予勞工得自請退休之權利，使符合該
      條規定要件之勞工於行使自請退休之權利時，即發生終止
      勞動契約之效力，而無須得相對人即雇主之同意。故勞工
      依該法自請退休時，勞雇雙方之勞動契約即可終止，勞工
      自請退休之權利為契約終止權之一種，而終止權又屬形成
      權之一種，形成權於權利人行使時，即發生形成之效力，
      不必得相對人之同意（最高法院88年台上字第68號判決意
      旨參照）。原告主張其自67年9 月2 日起受僱於被告公司
      擔任作業員，嗣於95年8 月22日以存證信函通知被告公司
      ，為申請退休之意思表示，並請求給付退休金，被告公司
      且於同年9 月11日為原告辦理勞工保險之退保等情，業據
      原告提出之存證信函影本1 份為證，並經本院依職權向勞
      工保險局函查無訛，且為被告所不爭執，應堪信為真實。
      揆諸前揭法條規定及判決意旨，因原告業已符合自請退休
      之法定要件，是於原告向被告公司為申請退休意思表示之
      時，兩造間之勞動契約即已終止。而被告雖不否認原告確
      已自請退休，且有依法請領退休金之權利，然辯稱兩造間
      業已就退休金事宜達成協議，被告並已依協議內容履行完
      畢，則原告是否應受上開協議書之拘束，而不得再向被告
      請求給付退休金，即為本件所應審究之重要爭點。
（二）按稱和解者，謂當事人約定互相讓步，以終止爭執或防止
      爭執發生之契約。和解有使當事人所拋棄之權利消滅及使
      當事人取得和解契約所訂明權利之效力，民法第736 條、
      737 條分別定有明文。是和解契約合法成立，兩造當事人
      即均應受該契約之拘束，縱使一造因而受不利益之結果，
      亦不得事後翻異，更就和解前之法律關係再行主張；和解
      契約以當事人締約當時兩造合致之意思表示，為成立要件
      ，雖一造表意人於其表示意思時，本無欲受其所表示意思
      拘束之意，苟非此意為他一造所明知，其表示之意思究不
      因之而無效，即於和解契約之成立及效力，不生影響（最
      高法院19年上字第1964號判例意旨參照）。又勞基法規定
      之勞工工作年資及退休金之計算，係為保護勞方所為之強
      制規定，倘勞資雙方於勞方工作前，事先約定不計年資與
      退休金，該項約定因違反強制規定而無效，然若於勞方取
      得計算年資與退休金之請求權後，自願減少請求退休金額
      ，甚或拋棄請求，因係對既得權利之處分，該拋棄之意思
      表示，自屬有效。另「上訴人於離職領取慰勞金時，曾出
      具同意書內載『自民國○○年○月○日起離職並自願放棄
      請領退休金及其他請求權……』云云... 其既已放棄請領
      退休金及其他請求權，自不得再對被上訴人為前述之請求
      。」（最高法院77年台上字第1407號、72年台上字第1545
      號判決意旨參照）。是勞工退休金請求權，不得事先拋棄
      ，如勞資雙方約定事先拋棄，該約定因違反勞基法之強制
      規定，固屬無效，惟勞工之退休金請求權一旦發生，則為
      獨立之債權，依私法上「契約自由」之原則，勞雇雙方自
      得就此一債權互相讓步，成立和解，司法院第七期司法業
      務研究會研究結論亦同此意見。
（三）
    1.經查：原告於95年8 月22日以存證信函通知被告公司，為
      自請退休之意思表示，並請求給付退休金，其後兩造於96
      年1 月14日簽署協議書，該協議書之內容載明「雙方協議
      為退休離職事由甲方（即被告公司）付給乙方（原告）新
      台幣壹拾玖萬肆仟肆佰玖拾元整，乙方在領取前項離職補
      償金後，不得再向甲方提出任何要求，乙方並願意放棄民
      刑事先訴抗辯權，恐空口無憑，特立此協議書乙式兩份，
      雙方各執乙份作為憑證。」等文字，此有該協議書影本1
      份在卷可憑，而原告並自承其確有在該份協議書上親自簽
      名，且已領取該協議書上所載款項，足見原告於領取該筆
      款項之時，業以上開協議書向被告公司承諾拋棄其餘退休
      金之請求權。
    2.至原告雖聲稱：其所領取之款項，係屬離職補償金，而非
      退休金，被告公司當時曾言明該筆款項為預付退休金，差
      額部分再另予補足；且於原告簽署協議書時，該協議書上
      並未記載事由，協議書上所載「退休離職」事由係被告公
      司事後所偽造，況被告公司不得強制原告拋棄退休金請求
      權，原告亦未拋棄云云，然查：證人即與原告同時簽署相
      同內容協議書之被告公司員工甲○○到庭證稱：「（問：
      簽協議書之意思為何？）公司是說96萬元給我們5 人按照
      薪資及年資去分，薪資及年資高的人分得多，薪資及年資
      少的人分得少，退休金就不給我們了。」、「（問：你的
      意思是否為公司告訴你們，你們5 人共同分了這96萬元後
      ，就不能領其他退休金？）是。」、「（問：簽立協議書
      的人是否都同意？）是，因為公司沒有賺錢。」等語；另
      證人即被告公司員工丁○○亦到庭證稱：「（問：公司請
      你們簽協議書時，有無向你們說，領了此筆錢後就不可以
      再領其他的退休金？）有。」、「我們是5 人一起簽的，
      我只知道大家都在簽。」等語（見本院卷第43~46 頁）；
      而證人甲○○、丁○○與原告同屬勞方，立場相同，利害
      一致，又無怨隙，並無刻意虛偽證述偏袒被告公司之必要
      ，其證詞之真實性應屬可信。依其上開證述內容，亦與協
      議書上所載文義相符，足證在原告簽署協議書之前，被告
      公司業已向原告表明倘若願意領取該筆款項，即不得再領
      取其他退休金，並未向原告表示其他不足部分將另行補足
      ，是倘若原告不同意前揭協議書之內容，大可不必簽署協
      議書，而依法向被告公司請求全額之退休金，其既已簽署
      協議書，顯係與被告公司就上開事宜達成合意，自應受協
      議書內容之拘束，不得於事後任意翻異。而原告既係於申
      請退休之後，就所得領取之款項與被告公司進行協議，則
      其於簽署協議書時所領取之該筆款項，雖載為離職補償金
      ，然核其性質當屬退休金無疑，否則原告即無於本件訴訟
      中自願將該筆已領取款項從其退休金數額中予以扣除之必
      要；況且原告既已在領取該筆款項之同時，表明放棄其他
      請領退休金等任何請求，則兩造間已就退休金給付事宜達
      成協議，原告所領取該筆款項之性質究竟為何，亦已無關
      宏旨。又依證人前揭證述，被告公司業於原告簽署協議書
      時表明，原告在領取上開款項之後，即不得再向公司要求
      領取其他退休金，足見兩造當時顯係針對員工退休離職及
      請領退休金事宜進行協議，此節並為在場參與之人所知之
      甚稔，則縱使確如原告所稱，該協議書上所載「退休離職
      」事由係由被告公司事後加以填載，亦無礙於該協議書之
      效力；是原告前揭所陳，均無可採，其雖聲稱被告公司曾
      表示該筆款項為預付退休金，差額部分再另予補足云云，
      然此項陳述非但與上開協議書所載約定及證人所述內容不
      符，亦未據原告舉證以實其說，自難信其主張為真實。
    3.揆諸前揭說明及最高法院判決意旨，原告既於申請退休並
      取得退休金請求權之後，與被告公司達成協議，同意僅領
      取上開款項，並對被告公司拋棄其他請求權，顯然已就退
      休金債權與被告公司成立和解，並對退休金數額有所讓步
      ，自不得再向被告公司請領其他退休金。至原告另行陳稱
      證人甲○○、丁○○於簽署協議書時，尚未退休，何以有
      權參與該筆款項之分配乙節，係屬甲○○、丁○○2 人與
      被告公司間是否合法提前領取退休金之問題，與原告是否
      應受上開協議書內容之拘束而不得請領其他退休金，係屬
      二事，兩不相涉，附此敘明。
四、綜上所述，原告因符合自請退休之法定要件，並向被告公司
    為退休之意思表示，經被告公司與其協商之後，兩造始簽立
    前開協議書，雙方達成合意，原告自願領取較法定退休金數
    額較低之款項，並拋棄對被告公司之其餘請求，自應受該協
    議書內容之拘束，不得再向被告公司請求其他退休金，從而
    原告提起本件訴訟，為無理由，應予駁回。
五、本件事證已臻明確，兩造所提其餘攻擊防禦方法及證據經審
    酌之後，核與判決結果不生影響，爰不一一論述，附此敘明
    。
六、訴訟費用負擔之依據：民事訴訟法第78條。
中    華    民    國    97    年    3     月    20    日
                  民事庭法  官  邱光吾
以上正本係照原本作成
如對本判決上訴，須於判決送達後20日內向本院提出上訴狀
                        書記官  葉燕蓉
中    華    民    國    97    年    3     月    20    日


司法院資訊處製作；財團法人民間司法改革基金會備份。
